臺灣雲林地方法院民事判決　　　　　　　99年度簡上字第58號
上　訴　人　李瑞月
訴訟代理人　簡維弘律師
被　上訴人　鍾決
上列當事人間請求拆屋還地事件，上訴人對於中華民國99年11月
3 日臺灣雲林地方法院99年度簡字第6 號第一審判決提起上訴，
本院於民國100年3月29日言詞辯論終結判決如下：
    主  文
上訴駁回。
第二審訴訟費用由上訴人負擔。
    事實及理由
一、被上訴人起訴主張：被上訴人所有坐落雲林縣二崙鄉○○○
    段310-27地號土地（下稱系爭土地）與上訴人所有坐落雲林
    縣二崙鄉○○○段310-14地號土地相鄰，被上訴人於民國98
    年間為建造房屋申請鑑界，始知上訴人所有門牌號碼雲林縣
    二崙鄉永定村尖厝崙123 號房屋（下稱系爭房屋）未經被上
    訴人同意，亦無任何合法權源，越界占用系爭土地如附圖所
    示Ａ部分面積24平方公尺，爰依民法第767 條規定，提起本
    件訴訟，請求上訴人拆除系爭土地上之地上物，並將該部分
    土地返還予被上訴人等語。
二、上訴人則以：系爭房屋自86年間建造完成迄今十餘年，被上
    訴人均未曾主張權利，依民法第148 條第1 項規定權利濫用
    禁止原則，被上訴人之權利應受一定之限制而不得行使。另
    系爭房屋毗鄰坐落雲林縣二崙鄉○○○段310 之27、28、29
    地號土地，房屋建造時系爭土地之所有人並未提出異議，依
    民法第796 條第1 項規定，自不得請求拆除房屋，被上訴人
    雖於93年8 月25日始經由買賣取得系爭土地，惟其繼受前任
    所有人之權利狀態，亦應同受拘束，而不得請求拆除房屋等
    語，資為抗辯。
三、本件原審對於被上訴人之請求，判決被上訴人全部勝訴，上
    訴人聲明不服，求為廢棄原判決，並駁回被上訴人第一審之
    訴，被上訴人則求為判決駁回上訴。
四、本件被上訴人主張系爭土地為被上訴人所有，上訴人所有之
    磚造鐵皮頂建物無權占用系爭土地如附圖所示編號Ａ部分面
    積24平方公尺之事實，業據被上訴人提出土地登記謄本為證
    ，復為上訴人所不爭執，並經本院勘驗現場及囑託雲林縣西
    螺地政事務所測量屬實，有勘驗筆錄及雲林縣西螺地政事務
    所繪製之土地複丈成果圖1 份附卷可憑，自堪信為真。
五、至上訴人主張：系爭房屋建造迄今已十餘年，被上訴人未曾
    主張權利，依民法第148 條第1 項規定，被上訴人應不得請
    求拆屋還地；另系爭房屋建造時，系爭土地之所有人並未提
    出異議，依民法第796 條第1 項規定，自不得請求拆除房屋
    云云。惟按，民法第148 條第1 項之規定「權利之行使，不
    得違反公共利益，或以損害他人為主要目的」，其立法意旨
    係在限制權利人行使權利，不得專以損害他人為主要目的，
    苟權利人行使權利不免使他人喪失利益，但苟非以損害他人
    為主要目的，即不在該條所定範圍之內（最高法院45年台上
    字第105 號判例意旨參照）。本件被上訴人訴請上訴人拆屋
    還地之行為，並非專以損害上訴人為主要目的，縱上訴人不
    免因被上訴人行使權利之行為而受損害，仍不得謂有前開條
    文之適用。次按，土地所有人建築房屋非因故意或重大過失
    逾越地界者，鄰地所有人如知其越界而不即提出異議，不得
    請求移去或變更其房屋，固為民法第796 條前段所明定。惟
    主張鄰地所有人知其越界而不即提出異議者，應就此項事實
    負舉證之責任。上訴人主張系爭房屋建築時，被上訴人之前
    手已知其越界而未即時異議之事實，為被上訴人所否認，上
    訴人復未能舉證以實其說，其上開主張，自難遽予採信
六、按所有人對於無權占有或侵奪其物所有權者，得請求返還之
    ，對於妨害其所有權者，得請求除去之，有妨害其所有權之
    虞者，得請求防止之，民法第767 條定有明文。次按，以無
    權占有為原因，請求返還所有物之訴，被告對原告就其物所
    有權存在之事實無爭執，而僅以非無權占有為抗辯者，原告
    對於被告無權占有之事實，無舉證責任，被告應就其取得占
    有，係有正當權源之事實證明之，如不能證明，則應認原告
    之請求為有理由（最高法院72年台上字第1552號判決意旨參
    照）。經查，系爭土地為被上訴人所有，上訴人所有之系爭
    房屋占用系爭土地如附圖所示編號Ａ部分面積24平方公尺之
    事實，已如前述，上訴人既未能舉證證明其有何占有使用系
    爭土地之法律權源，顯為無權占用系爭土地，被上訴人自得
    本於所有權請求上訴人除去其侵害，將系爭土地上之磚造鐵
    皮頂建物拆除後，並將上開土地交還被上訴人。
七、綜上所述，被上訴人本於民法第767 條規定，請求上訴人應
    將系爭土地如附圖所示編號Ａ部分面積24平方公尺之建物拆
    除，並將上開土地返還被上訴人，為有理由。原審為被上訴
    人勝訴之判決，於法並無不合。上訴意旨仍執陳詞指摘原判
    決不當，並聲明求為廢棄改判，為無理由，應予駁回。
八、本件事證已臻明確，兩造其餘之攻擊防禦方法，核與本件判
    決結果不生影響，爰不一一論述，附此敘明。
九、據上論結，本件上訴為無理由，依民事訴訟法第436 條之1
    第3項、第449條第1項、第78條，判決如主文。
中    華    民    國  100     年    4     月    12    日
                  民事第一庭    審判長  邱瑞裕
                                法  官  陳秋如
                                法  官  冷明珍
以上正本係照原本作成。
本判決不得上訴。
中    華    民    國  100     年    4     月    12    日
                                書記官  曾玲玲